【裁判字號】    94,訴,1234
【裁判日期】    970919
【裁判案由】    分割共有物
【裁判全文】
臺灣臺中地方法院民事判決  94年度訴字第1234號
原      告  Ｇ○○
訴訟代理人  洪武明    律師
複代理人    黃燕光    律師
被      告  戌○○
訴訟代理人  Ｊ○○
被      告  丙○○○
被      告  辛○○
被      告  Ｍ○○○
被      告  乙○○○
被      告  甲○○○
被      告  壬○○○
被      告  午○○
被      告  Ｌ○○
被      告  宙○○
被      告  Ｂ○○
被      告  酉○○○
被      告  丑○○
被      告  子○○
被      告  玄○○
被      告  Ａ○○
被      告  辰○○
被      告  宇○○
被      告  申○○
兼前列十八人共同訴訟代理人
            卯○○
被      告  寅○○
被      告  巳○○
被      告  未○○
                      樓
被      告  天○○
前列三人共同訴訟代理人
            Ｆ○○
被      告  Ｈ○○
訴訟代理人  戌○○
訴訟代理人  Ｉ○○
被      告  Ｋ○○
被      告  丁○○
被      告  癸○○原名廖興國.
被      告  Ｄ○(即Ｅ○○之承.
被      告  亥○○
被      告  地○○
被      告  戊○○
當事人間分割共有物事件，本院於民國97年4月11日言詞辯論終
結，判決如下：
    主    文
被告癸○○（原名廖興國）、Ｄ○應就其被繼承人Ｅ○○共有坐
落臺中縣大安鄉○○段第６７地號，面積９５．１７平方公尺土
地之應有部分一萬分之一九六八辦理繼承登記。
附表一所示兩造共有坐落臺中縣大安鄉○○段第５１地號，面積
３８１．７２平方公尺土地、同段第６２地號，面積４３８．４
平方公尺土地、同段第６４號，面積５６８．９平方公尺土地、
同段第６８地號，面積１９７．９７平方公尺土地應予變價分割
，所得價金按附表一所示兩造之應有部分比例分配。
附表二所示兩造共有坐落臺中縣大安鄉○○段第６９地號、面積
３６９．２平方公尺土地應予變價分割，所得價金按附表二所示
兩造之應有部分比例分配。
附表三所示兩造共有坐落臺中縣大安鄉○○段第１０地號，面積
１１４６平方公尺土地應予變價分割，所得價金按附表三所示兩
造之應有部分比例分配。
附表四所示兩造共有坐落臺中縣大安鄉○○段第６７地號、面積
９５．１７平方公尺土地應予變價分割，所得價金按附表四所示
兩造之應有部分比例分配。
訴訟費用由兩造按如附表五所示比例負擔。
    事實及理由
一、本件原告起訴主張：坐落臺中縣大安鄉○○段第５１地號，
    面積３８１．７２平方公尺土地（下稱系爭土地１）、同段
    第６２地號，面積４３８．４平方公尺土地（下稱系爭土地
    ２）及同段第６４號，面積５６８．９平方公尺土地（下稱
    系爭土地３）、同段第６８地號，面積１９７．９７平方公
    尺土地（下稱系爭土地４）為附表一所示兩造共有，同段第
    ６９地號，面積３６９．２平方公尺土地（下稱系爭土地５
    ）為附表二所示兩造共有，同段第１０地號，面積１１４６
    平方公尺土地（下稱系爭土地６）為附表三所示兩造共有，
    同段第６７地號，面積９５．１７平方公尺土地（下稱系爭
    土地７）為附表四兩造共有，兩造共有土地並無不能分割之
    約定，惟就分割方法無法獲得協議。又系爭土地７原共有人
    Ｅ○○已於民國９５年９月２２日死亡，其中之繼承人Ｋ○○、己○○、Ｎ○○、庚○○○、Ｃ○○、黃○○拋棄繼承
    ，是Ｅ○○就系爭土地７之應有部分１９６８／１００００
    ，應由其他繼承人即被告癸○○（原名廖興國）、Ｄ○繼承
    ，被告癸○○（原名廖興國）、Ｄ○應就其等被繼承人Ｅ○○之應有部分辦理繼承登記以利分割，爰提起本件訴訟，請
    求分割如乙圖所示。
二、被告癸○○（原名廖興國）、Ｄ○、亥○○、地○○、戊○○、寅○○未於言詞辯論期日到場，亦未提出準備書狀作何
    聲明或陳述。被告戌○○、Ｈ○○、巳○○、未○○、天○○同意原告之分割方案。被告丙○○○、辛○○、Ｍ○○○
    、乙○○○、甲○○○、壬○○○、Ｌ○○、宙○○、Ｂ○○、酉○○○、丑○○、子○○、玄○○、Ａ○○、午○○
    、辰○○、宇○○、申○○、卯○○則以：依據土地法新修
    正的行政法規說明：數宗土地由數組成員不完全相同之共有
    人持有可以辦理共有物分割，但分割後分配的所有權人，須
    為原持有人之一或二三，原告所提甲圖的分割方案很零碎，
    為求簡化，盼能依各共有人總面積總和計算，再統籌分配分
    割，爰請求分割如乙圖所示。被告丁○○、Ｋ○○雖於言詞
    辯論期日到場，亦未提出準備書狀作何聲明或陳述。
三、按當事人死亡者，訴訟程序在有繼承人、遺產管理人或其他
    依法令應續行訴訟之人承受其訴訟以前當然停止。第１６８
    條至１７２條及前條所定之承受訴訟人，於得為承受者，應
    即為承受之聲明。他造當事人，亦得聲明承受訴訟，民事訴
    訟法第１６８條、第１７５條分別定有明文。經查，系爭土
    地７原共有人Ｅ○○已於９５年９月２２日死亡，原告聲明
    Ｅ○○之繼承人癸○○（原名廖興國）、Ｄ○承受訴訟，核
    於法律規定，應予准許。
四、又訴訟繫屬中為訴訟標的之法律關係，雖移轉於第三人，於
    訴訟無影響。但第三人如經兩造同意，得聲請代當事人承當
    訴訟，民事訴訟法第２５４條第１項定有明文。本件共有人
    丙○○○、辛○○、Ｍ○○○、乙○○○、甲○○○、壬○○○、Ｌ○○於訴訟繫屬中，將系爭土地１～４應有部分移
    轉於共有人午○○、丑○○、子○○、辰○○、宇○○所有
    ，共有人Ｈ○○、巳○○、未○○於訴訟繫屬中，將系爭土
    地１～７應有部分分別移轉於第三人Ｏ○○○、Ｆ○○及Ｒ
    ○○、Ｑ○○、Ｐ○○所有，惟其等未聲明承當訴訟，仍應
    以丙○○○、辛○○、Ｍ○○○、乙○○○、甲○○○、壬○○○、Ｌ○○、Ｈ○○、巳○○、未○○為被告，附此敘
    明。
五、本件被告未於最後言詞辯論期日到場，核無民事訴訟法第３
    ８６條各款所列情形，爰依原告之聲請，由其一造辯論而為
    判決。
六、原告主張系爭土地１～４為附表一所示兩造共有，系爭土地
    ５為附表二所示兩造共有，系爭土地６為附表三所示兩造共
    有，系爭土地７為附表四兩造共有，兩造共有土地並無不能
    分割之約定，亦未能以協議定分割之方法等事實，業據提出
    土地登記謄本及地籍圖謄本等件為證，復為被告所不爭執，
    此部分事實，堪信為真實。
七、按分割共有物，性質上為處分行為，依民法第７５９條規定
    ，共有不動產之共有人中有人死亡時，於其繼承人未為繼承
    登記以前，不得分割共有物。因系爭土地７尚未辦理繼承登
    記，依法不得為物權之處分。故於訴訟中，請求辦理繼承登
    記，並合併請求分割共有物，不但符合訴訟經濟原則，亦與
    民法第７５９條及強制執行法第１３０條規之旨趣相符，有
    最高法院６９年臺上字第１０１２號判例可參。揆諸前揭說
    明，原告自得於本件分割共有物訴訟中，一併請求被告癸○○（原名廖興國）、Ｄ○就其被繼承人Ｅ○○所有系爭土地
    ７之應有部分１９６８／１００００辦理繼承登記。
八、又分割之方法，不能協議決定者，法院得因任何共有人之聲
    請，命為左列之分配：一  以原物分配於各共有人。二變賣
    共有物，以價金分配於各共有人。以原物為分配時，如共有
    人中，有不能按其應有部分受分配者，得以金錢補償之。民
    法第８２４條第２、３項定有明文。次按法院裁判分割共有
    物，須斟酌各共有人之利害關係，使用情形，共有物之性質
    及價值、經濟效用、符合公平經濟原則，其分割方法始得謂
    為適當。又關於共有物之分割，如依原物之數量按其應有部
    分之比例分配，價值顯不相當者，依其價值按其應有部分比
    例分配，仍不失為以原物分配於各共有人，否則不顧慮經濟
    上之價值，一概按其應有部分核算之原物數量分配者，將顯
    失公平，惟依其價值按應有部分比例分配原物，如有害經濟
    上之利用價值者，應認有民法第８２４條第３項之共有人中
    有不能按其應有部分受分配之情形，得以金錢補償之，有最
    高法院６３年臺上字第２６８０號判例可稽。經查，
  (一)按法院裁判分割共有物而以原物分配於各共有人時，係使共
    有關係變更為單獨所有，其性質為共有人間應有部分之交換
    ，自屬處分行為，如係變賣共有物而以價金分配於共有人，
    即係以處分共有物為分割之方法，均以共有人之處分權存在
    為前提，如果共有人就共有物並無處分權可資行使，法院即
    無從基此為裁判分割，有最高法院６９年臺上字第１１３４
    號判例可參。原告提出之甲圖分割方案，其中系爭土地１～
    ２係採合併分割，將Ａ１部分所示面積２４６．０４平方公
    尺土地分歸原告取得、Ａ２部分所示面積２４６．０４平方
    公尺土地分歸被告癸○○（原名廖興國）及Ｄ○取得並維持
    公同共有、Ａ３部分所示面積３２８．０４平方公尺土地變
    賣，將所得價金分配與其餘共有人按其應有部分比例分配；
    系爭土地３將Ｂ１部分所示面積１７０．７１平方公尺土地
    分歸原告取得。Ｂ２部分所示面積１７０．７１平方公尺土
    地分歸被告癸○○（原名廖興國）及Ｄ○取得並維持公同共
    有。Ｂ３部分所示面積２２７．４８平方公尺土地變賣，將
    所得價金分配與其餘共有人按其應有部分比例分配、系爭土
    地６Ｅ１部分所示面積３４３．８４平方公尺土地分歸原告
    取得、編號Ｅ２部分所示面積１７１．８３平方公尺土地分
    歸被告Ｋ○○取得、Ｅ３部分所示面積１７１．９２平方公
    尺土地分歸被告丁○○取得、Ｅ４部分所示面積４５８．４
    １平方公尺土地變賣，將所得價金分配與其餘共有人按其應
    有部分比例分配，因Ａ３、Ｂ３、Ｅ３尚未辦理所有權登記
    ，依民法第７５９條規定，自不得處分即變賣該應有部分土
    地，原告主張之上述分割方法，自有未當。
  (二)又分割共有物之訴，係就有共有關係之共有物，以消滅共有
    關係為目的，予以分割，使共有人就共有物之一部分單獨取
    得所有權之形成訴訟。兩筆土地之共有人及應有部分若非全
    部相同者，除經共有人全體同意外，法院不能任意予以合併
    分割，有最高法院９１年度臺上字第７２８號判決可參。被
    告丙○○○、辛○○、Ｍ○○○、乙○○○、甲○○○、壬○○○、Ｌ○○、宙○○、Ｂ○○、酉○○○、丑○○、子
    ○○、玄○○、Ａ○○、午○○、辰○○、宇○○、申○○
    、卯○○所提出之乙圖分割方案，係依照兩造系爭土地１～
    ７應有部分總和加以分割，因系爭土地１～７之共有人及應
    有部分並非全部相同，乙圖亦未經共有人全體同意，揆諸上
    開說明，亦不值採取。
  (二)而分割共有物係以消滅共有關  係為目的，故法院於裁判分
    割共有土地時，除因該土地內部分土地之使用目的不能分割
    （如共同使用之道路）或部分共有人明示仍願維持共有關係
    等情形外，應將土地分配與各共有人單獨所有，不得創設新
    的共有關係，有最高法院８８年度臺上字第１８０１號判決
    可參。另臺中縣畸零地使用自治條例第３條規定，建築最小
    寬度為３．５公尺，最小深度為１４公尺，即面積４９平方
    公尺。系爭土地１～７共有人，除原告及被告癸○○（原名
    廖興國）、Ｄ○就系爭土地１～２合併分割、系爭土地３分
    割，原告及被告Ｋ○○丁○○就系爭土地６分割，可能分得
    土地面積足以建築使用外，其餘共有人依其應有部分單獨分
    割，其等分得之面積均未達得獨立利用之經濟價值，將成畸
    零地而不能建築，此情為兩造所不爭執；又系爭土地４上為
    原告所有未保存登記建物占用１２６．２６平方公尺，被告
    Ｋ○○、癸○○（原名廖興國）及原共有人Ｅ○○所有未保
    存登記建物占用２１．２１平方公尺，系爭土地５為原告所
    有上開未保存登記建物占用２０．０７平方公尺，被告Ｋ○○、癸○○（原名廖興國）及原共有人Ｅ○○所有上開未保
    存登記建物占用２１２．６９平方公尺，系爭土地７則為原
    告所有上開未保存登記建物占用８．１平方公尺，經本院會
    同臺中縣大甲地政事務所人員至現場履勘測量屬實，製有勘
    驗筆錄及複丈成果圖附卷可稽。甲、乙二圖分割方案，均無
    法採用，已如前述，兩造復未明示維持共有關係。是本院審
    酌系爭土地１～７位置、性質、使用現狀等情事，並參酌最
    高法院２９年上字第１７９２號判例意旨所示，認變賣系爭
    土地１～７，以價金分配於兩造之分割方法，為妥適公允之
    分割方法並能徹底解決共有關係。
十、末查，共有物分割事件訴訟，係固有必要共同訴訟，原告與
    被告間本可互換地位，是分割共有物之訴，原告訴請分割於
    法雖屬有據，惟被告應訴係因訴訟性質上所不得不然，如由
    被告負擔全部訴訟費用，於法顯失公平，本院認應參酌兩造
    就系爭土地之應有部分比例予以分擔，爰宣告本件訴訟費用
    兩造按如附表五所示比例負擔。
據上論結，本件原告之訴為有理由，依民事訴訟法第３８５條第
１項前段、第８０條之１、第８５條第１項但書、第２項，判決
如主文。
中    華    民    國    97    年    9     月    19    日
                        民事庭法  官  劉正中
正本係照原本作成。
如對本判決上訴，須於判決送達後20日內向本院提出上訴狀。
中    華    民    國    97    年    9     月    19    日
                              書記官
附表一
┌────┬──────┬──┐
│共有人  │應有部分比例│備註│
├────┼──────┼──┤
│Ｇ○○  │３／１０    │原告│
│戌○○  │１／２０    │被告│
│丙○○○│１／５０    │被告│
│辛○○  │１／５０    │被告│
│Ｍ○○○│１／５０    │被告│
│乙○○○│１／５０    │被告│
│甲○○○│１／５０    │被告│
│壬○○○│１／５０    │被告│
│午○○  │１／５０    │被告│
│Ｌ○○  │１／５０    │被告│
│宙○○  │１／４５０  │被告│
│Ｂ○○  │１／４５０  │被告│
│酉○○○│１／４５０  │被告│
│丑○○  │１／４５０  │被告│
│卯○○  │１／４５０  │被告│
│寅○○  │１／４５０  │被告│
│子○○  │１／４５０  │被告│
│Ａ○○  │１／４５０  │被告│
│玄○○  │１／４５０  │被告│
│Ｈ○○  │１／２０    │被告│
│辰○○  │１／１００  │被告│
│宇○○  │１／１００  │被告│
│巳○○  │１／３０    │被告│
│未○○  │１／３０    │被告│
│天○○  │１／３０    │被告│
├────┼──────┼──┤
│癸○○  │公同共有    │被告│
│Ｄ○    │３／１０    │被告│
└────┴──────┴──┘
附表二
┌────┬──────┬──┐
│共有人  │應有部分比例│備註│
├────┼──────┼──┤
│Ｇ○○  │2268/14688  │原告│
│戌○○  │798/14688   │被告│
│午○○  │1064/14688  │被告│
│丑○○  │266/14688   │被告│
│卯○○  │266/14688   │被告│
│寅○○  │266/14688   │被告│
│子○○  │266/14688   │被告│
│Ｈ○○  │798/14688   │被告│
│辰○○  │532/14688   │被告│
│宇○○  │532/14688   │被告│
│巳○○  │266/14688   │被告│
│未○○  │266/14688   │被告│
│天○○  │266/14688   │被告│
│Ｋ○○  │1134/14688  │被告│
│丁○○  │1134/14688  │被告│
│亥○○  │399/14688   │被告│
│地○○  │399/14688   │被告│
│申○○  │3192/14688  │被告│
│戊○○  │576/14688   │被告│
└────┴──────┴──┘
附表三
┌────┬──────┬──┐
│共有人  │應有部分比例│備註│
├────┼──────┼──┤
│Ｇ○○  │３／１０    │原告│
│戌○○  │１／２０    │被告│
│午○○  │１／１５    │被告│
│宙○○  │１／１３５  │被告│
│Ｂ○○  │１／１３５  │被告│
│酉○○○│１／１３５  │被告│
│丑○○  │１／１３５  │被告│
│卯○○  │１／１３５  │被告│
│寅○○  │１／１３５  │被告│
│子○○  │１／１３５  │被告│
│Ａ○○  │１／１３５  │被告│
│玄○○  │１／１３５  │被告│
│Ｈ○○  │１／２０    │被告│
│辰○○  │１／３０    │被告│
│宇○○  │１／３０    │被告│
│巳○○  │１／３０    │被告│
│未○○  │１／３０    │被告│
│天○○  │１／３０    │被告│
│Ｋ○○  │３／２０    │被告│
│丁○○  │３／２０    │被告│
└────┴──────┴──┘
附表四
┌────┬──────┬──┐
│共有人  │應有部分比例│備  │
├────┼──────┼──┤
│Ｇ○○  │2452/10000  │原告│
│戌○○  │328/10000   │被告│
│丙○○○│1993/100000 │被告│
│辛○○  │1993/100000 │被告│
│Ｍ○○○│1993/100000 │被告│
│乙○○○│1993/100000 │被告│
│甲○○○│1993/100000 │被告│
│壬○○○│1993/100000 │被告│
│午○○  │1993/100000 │被告│
│Ｌ○○  │1993/100000 │被告│
│宙○○  │1993/900000 │被告│
│Ｂ○○  │1993/900000 │被告│
│酉○○○│1993/900000 │被告│
│丑○○  │1993/900000 │被告│
│卯○○  │1993/900000 │被告│
│寅○○  │1993/900000 │被告│
│子○○  │1993/900000 │被告│
│Ａ○○  │1993/900000 │被告│
│玄○○  │1993/900000 │被告│
│Ｈ○○  │328/10000   │被告│
│辰○○  │1993/200000 │被告│
│宇○○  │1993/200000 │被告│
│巳○○  │2447/30000  │被告│
│未○○  │2447/30000  │被告│
│天○○  │2447/30000  │被告│
│Ｋ○○  │242/10000   │被告│
│癸○○  │242/10000   │被告│
├────┼──────┼──┤
│癸○○  │公同共有    │被告│
│Ｄ○    │1968/10000  │被告│
└────┴──────┴──┘
附表五
┌────┬──────┬──┐
│共有人  │訴訟費分比例│備註│
├────┼──────┼──┤
│Ｇ○○  │２／１０    │原告│
│戌○○  │１／２０    │被告│
│丙○○○│１／５０    │被告│
│辛○○  │１／５０    │被告│
│Ｍ○○○│１／５０    │被告│
│乙○○○│１／５０    │被告│
│甲○○○│１／５０    │被告│
│壬○○○│１／５０    │被告│
│午○○  │１／５０    │被告│
│Ｌ○○  │１／５０    │被告│
│宙○○  │１／４５０  │被告│
│Ｂ○○  │１／４５０  │被告│
│酉○○○│１／４５０  │被告│
│丑○○  │１／４５０  │被告│
│卯○○  │１／４５０  │被告│
│寅○○  │１／４５０  │被告│
│子○○  │１／４５０  │被告│
│Ａ○○  │１／４５０  │被告│
│玄○○  │１／４５０  │被告│
│Ｈ○○  │１／２０    │被告│
│辰○○  │１／１００  │被告│
│宇○○  │１／１００  │被告│
│巳○○  │１／３０    │被告│
│未○○  │１／３０    │被告│
│天○○  │１／３０    │被告│
│Ｋ○○  │１／２５    │被告│
│丁○○  │７／２００  │被告│
│癸○○  │１／２００  │被告│
│亥○○  │１／２００  │被告│
│地○○  │１／２００  │被告│
│申○○  │１／２００  │被告│
│戊○○  │１／２００  │被告│
├────┼──────┼──┤
│癸○○  │連帶３／１０│被告│
│Ｄ○    │            │被告│
└────┴──────┴──┘


司法院資訊處製作；財團法人民間司法改革基金會備份。
